臺灣高等法院民事判決　　　　　　　　　　　　　九十二年度上更(一)字第一六三號
　　上　訴　人　純一營造廠有限公司
　　法定代理人　曾敏敏
　　訴訟代理人　林富村律師
　　上　訴　人　台北市政府工務局養護工程處
　　法定代理人　羅俊昇
　　訴訟代理人　王如玄律師
　　　　　　　　李文健律師
右當事人間請求給付工程款事件，上訴人對於中華民國八十九年九月二十日臺灣臺北
地方法院八十九年度重訴字第六三○號第一審判決提起上訴，經最高法院第一次發回
更審，本院於九十二年十二月二十三日言詞辯論終結，判決如下：
    主    文
原判決關於駁回純一營造廠有限公司後開第二項之訴及該部分假執行之聲請，暨訴訟
費用之裁判（除確定部分外）均廢棄。
右廢棄部分台北市政府工務局養護工程處應給付純一營造廠有限公司新台幣捌萬仟
貳佰拾陸元及自民國八十九年四月十五日起至清償日止，按週年利率百分之五計付
利息。
純一營造廠有限公司其餘上訴駁回。
台北市政府工務局養護工程處上訴駁回。
第一、二審及發回前第三審訴訟費用（除確定部分外），由台北市政府工務局養護工
程處負擔百之五十二，餘由純一營造廠有限公司負擔。
本判決純一營造廠有限公司勝訴部分，純一營造廠有限公司如以新台幣萬元為台北
市政府工務局養護工程處提供擔保後得假執行，但台北市政府工務局養護工程處如以
新台幣捌萬仟貳佰拾陸元或同面額之台北銀行市府分行可轉讓定期存單為純一營
造廠有限公司預供擔保後，得免假執行。
    事    實
甲、上訴人即被上訴人純一營造廠有限公司方面（下稱純一公司）：
一、聲明：
　(一)原判決除確定部分外，關於上訴人敗訴部分廢棄。
　(二)右廢棄部分，被上訴人應給付上訴人新台幣（下同）三百六十四萬五千五百二十
　　五元，及自八十九年四月十五日起至清償日止，按年息百分之五計算之利息。
　(三)請准供擔保宣告假執行。
　(四)對造上訴駁回。
二、陳述：除與原審及前審判決記載相同者，予以引用外，補稱：
　(一)按兩造所立工程合約第二十四條第三項之約定，上訴人可主張請求停工期間之損
    害，且不以先行終止合約為前提，業為最高法院九十二年度台上字第一二三一號
    廢棄發回更審之判決所認定，依民事訴訟法第四百八十七條第四項之規定，受發
    回之法院，自應以上開廢棄理由之法律上判斷為判決基礎。
　(二)依工程合約第二十四條第三項第二款第一、四目之約定，工程開工後，得請求賠
    償包括「合約規定之準備工作費工棚租金，工地水電費及工程安全設施得依單價
    比例估驗計價」及「工程停工期間經甲方（即台北市政府工務局養護工程處）認
    定必要之現場待命人員（最多五人以承商公司之員工為限）按合約技術及一般勞
    力工資計付」等項目，則上訴人主張之勞安費、工地清潔費、交安費、電話費、
    營造保險費，係屬上開之「準備工作費」，而開挖擋土牆支撐及鋼板樁所增加之
    租金，亦屬上開之「工程安全設施」。
　(三)又有關勞安費、工地清潔費、交安費，依工程單價分析表所載費用細目主要係相
    關設施、硬體設備及相關人員，縱於停工期間，該表所列之項目，仍為維護工地
    安全及清潔而必須支出之必要費用，且該等設備之租金與相關人員之報酬，不因
    停工致費用報酬有所調整。況工地負責人一人，為工程合約第九條所約定，長工
    一人，則為履行合約第十七條之保管約定所需，而監工一人、測工二人，則必須
    於停工期間，監、觀測安全支撐有否傾斜或沉陷之情形，且渠等亦經被上訴人核
    備在案，故上訴人所派之常駐工地負責人一人、長工一人、監工一人及測工二人
    ，自屬上開約定停工期間必要之現場待命人員，該等費用支出，即為管理費，本
    院九十年度重上更(二)字第一二九號、最高法院九十一年度台上字第二六一三號判
    決，均為如此認定。
　(四)至於工程合約第二十四條第三項第二款第五目，關於停工期間乙方亦按日填報，
    並於每週末、每月底將影響部分以書面報工程司備查之約定，係指系爭工程於施
    工期間對施工人員之規範，並非指停工期間必要之現場待命人員。
　(五)再者，停工四百五十九天期間，不問係屬例假日與否，上訴人仍需支出為準備施
    工之相關必要費用，但此部分支出如係在訂立合約完工期限七百二十天預期範圍
    內，自無從認為係增加支出之費用，惟若因停工日數而增加支出，計算停工期間
    ，自應以停工日至復工日之實際日數計算，不應扣除例假日。
　(六)綜上，上訴人自得依工程合約第二十四條之約定，請求被上訴人給付除原審已判
    決上訴人勝訴之有關勞安費、工地清潔費、交安費、電話費、營造保險費、開挖
    擋土牆及鋼板樁租金等共三百六十六萬零九百五十九元之部分外，亦得請求給付
    上訴人停工期間增加支出之管理費三百三十三萬四千五百二十八元（含稅三百六
    十四萬五千五百二十五元）。又被上訴人命上訴人停工，屬可歸責於被上訴人之
    事由致履行不能，上訴人亦得依民法第二百二十六條第一項、第二百二十七條第
    一、二項規定。
三、證據：除援用歷審所提證據外，另補提本院九十年度重上更(二)字第一二九號、最
    高法院九十一年度台上字第二六一三號及第二０七一號裁判及廠商投保注意事項
    各一件影本為證。
乙、上訴人即被上訴人台北市政府工務局養護工程處方面（下稱台北市養工處）：
一、聲明：
　(一)原判決不利上訴人部分廢棄。
　(二)右廢棄部分，被上訴人在第一審之訴及假執行之聲請駁回。
　(三)對造上訴駁回。
　(四)如受不利判決，請准上訴人提供現金或等值之台北銀行市府分行可轉讓定期存單
　　供擔保，免為假執行。
二、陳述：除與原審及前審判決記載相同者，予以引用外，補稱：
　(一)系爭工程合約第二十四條係以「終止或解除合約」為前提所約定，而觀之該條第
    三項文義「．．其時間逾六個月仍無法施工者，乙方得於一個月內要求終止合約
    ，並得就．．提出求償金．．」，足見「並得」係緊接於「終止合約」之後，且
    再對照民法第五百十一條規定，以及比對系爭合約第四條就契約存續未終止解除
    下之請款依據所為約定，茍仍認第二十四條亦在約定契約未終止時之請款事宜，
    則與第四條已功能重覆，體系解釋亦不符，而曲解契約本意。再由被上訴人於另
    案本院九十年度重上更(二)字第一二九號請求返還保證書事件中，以其已行使終止
    權合法終止契約為由，主張系爭合約第二十四條第三項之權利，在在顯示，系爭
    合約第二十四條第三項約定，以終止契約為前提。故最高法院發回意旨認上訴人
    主張系爭合約第二十四條第三項之約定請求賠償，不以先行終止契約為必要，顯
    有誤解。
　(二)民法第二百四十條，係規定債權人受領遲延時，賠償債務人「提出」及「保管」
    給付物之必要費用，但必須債務人已依債務本旨為現實之提出給付或以準備依債
    務本旨給付之情事通知債權人後，始可能構成受領遲延之責任。查本件為承攬工
    程契約，給付物為「工作物完成」，並非單純之勞務，是須給付達工作完成，方
    符承攬債務本旨，則工作物既未完成而停工，何來已依債務本旨給付。況縱認純
    一公司之給付符合債務本旨，惟停工既由養工處預示不受領而未給付，則該勞務
    尚未給付，自無「保管」該未給付勞務之費用，且「提出」勞務之費用，應指如
    催告費或徒勞之交通費，與純一公司請求之費用，截然不合。
　(三)管理費用即現場待命人員（工地主任一人、監工一人、測工二人、長工一人）之
    費用，純一公司並無提出任何出工證明或監工日報表紀錄，縱有薪資給付證明，
    仍不得證明該等人有至系爭工地出工，況且純一公司並已於監工日報表及結算書
    ，二度簽認並無多做。況工地主任，依系爭合約第九條約定，係為督導施工並負
    責工人之管理而設，監工者，係在監督工程施作是否符合契約，測工者，則在測
    計工程施作內容實況，故系爭工程停工期間，既無施工，何來工人管理，又有何
    工程施作可監督，亦有何工程施作可測量，渠等又如何能任停工期間之現場「必
    要」人員。
　(四)又電話費部分，純一公司尚無提出額外多付之證明，而電話費並不列為系爭合約
    表列之工程項目中，係打散由其他具體工作項目之費用所攤計，此情不惟純一公
    司於原審自認，亦已於監工日報表及結算書，二度簽認並無多做。營造保險費部
    分，純一公司亦已於監工日報表及結算書，二度簽認並無多做，且純一公司僅以
    擬制推測之計算式主張，而無原始單據以實其說。開挖擋土支撐、鋼板樁租金費
    用，純一公司除無法提出額外多付之證明外，並已於監工日報表及結算書，二度
    簽認並無多做，且僅以擬制推測之計算式主張，尚無原始憑證以為「增加」支出
    之證明。又停工期間之計算應扣除例假日，蓋因例假日不施工，上訴人無庸給付
    勞務，台北市養工處自無受領遲延問題。至於勞安費、交安費、工地清潔費部分
    ，純一公司並無提出額外多做之證明，況停工期間，縱有此費用支出，亦應較工
    期為低，是縱認有支出必要，自應以實際支出單據為憑，不得以合約單價比例計
    算。
　(五)按民法第二百二十六條第一項、第二百二十七條第一、二項、第二百三十一條第
    一項之規定，均以「債務人」因有可歸責事由為前提，而本件台北市養工處就系
    爭合約，係屬工程給付之受領債權人，而非債務人，殊與前揭條文規定之債務不
    履行責任毫無所涉。
三、證據：援用歷審所提證據。
    理　　由
一、純一公司起訴主張：伊於八十三年十一月二十三日以總價五千六百三十三萬元承
    攬被上訴人發包之迪化抽水站改建工程（土建部份）。被上訴人於伊開工後，先
    後通知伊於八十四年五月十九日至同年十月三十一日、八十五年五月二十九日至
    同年十月十五日、八十六年七月二十二日至同年十二月二十一日停工，總計停工
    四百五十九天，致伊增加支付勞安費、工地清潔費、交安費、電話費、管理費、
    營造保險費，含稅共五百零四萬五千六百九十二元，及增加開挖擋土支撐及鋼板
    椿租金等費用，含稅共二百二十六萬零七百九十二元，又伊實際施作之基礎挖方
    及廢方、對造結算時短估、致短付伊工程款九十三萬六千七百五十三元，伊依工
    程合約之約定，亦得請求被上訴人給付等情。綜上，爰依侵權行為、不完全給付
    、給付遲延等法律關係，及依兩造契約第二十四條第三項、第五條第六項、第二
    十條之約定及民法第二百四十條規定，請求被上訴人給付八百二十四萬三千二百
    三十七元，及加計法定遲延利息等語（原審判決命台北市養工處應給付純一公司
    三百六十六萬零九百五十九元本息，駁回純一公司其餘之訴，兩造各就其敗訴部
    分，提起上訴。其中關於原審駁回純一公司請求給付基礎挖方、廢方之工程款九
    十三萬六千七百五十三元本息部分，經本院前審維持原審判決，並經最高法院判
    決駁回上訴而確定，此部分已不在本院審理範圍）。
二、台北市養工處則以：兩造訂立之承攬契約，依法即須至工作物「完成」後，對造
    始享有報酬之請求權，故於停工期間，仍屬尚未完工，且既已停工，對造未有給
    付之提出，自不生受領遲延之問題，無民法第二百四十條規定之適用；又上訴人
    依約既有配合伊停工要求之義務，故其於停工期間增加之勞安費等費用，依約自
    不得請求伊賠償。又工程合約第二十條乃關於對造逾期應付違約金之約定、第二
    十四條第三項乃以對造終止契約後方得求償之約定，皆與本件無涉。再者對造就
    其增加支出並未提出實際付款單據為證，且對造計算停工期間未扣除例假日亦有
    未合，況三次停工原因均非可歸責於伊，何能掘以求償等語，資為抗辯。
三、純一公司主張兩造於八十三年十一月二十三日簽訂系爭契約，承攬台北市養工處
    迪化抽水站改建工程，嗣八十四年五月九日開工後，台北市養工處分別於(1)八十
    四年五月十九日起至八十四年十月三十一日止；(2)八十五年五月二十九日起至八
    十五年十月十五日止；(3)八十六年七月二十二日起至八十六年十二月二十一日止
    命令純一公司停工，停工日數若含例假日為四百五十九天，純一公司並未終止契
　　約，仍繼續完工等情，業據提出系爭契約為證，並為台北市養工處所不爭執，自
　　堪信為真實。茲首應審究者厥為純一公司得否依系爭契約第二十四條第三項規定
　  向台北市養工處請求停工期間其所主張增加支出之費用。
　(一)系爭合約第二十四條第三項之求償權是否以純一公司終止契約為前提：查兩造所
　  立工程合約第二十四條第三項記載：「：：：如因不可歸責於乙方（即純一公司
    ）之事由，而未能開工或延期開工，或開工後無法繼續施工而停工，其時間逾六
    個月仍無法施工者，乙方得於一個月內要求終止合約，並得就下列項目提出求償
    金：：：」等語（見原審卷第十六頁），已明確約定如因不可歸責於純一公司之
    事由停工逾六個月，上訴人得終止契約，並得就一定項目請求賠償。條文既曰：
    「得：：並得：：」顯係承攬人並存之權利，則承攬人僅行使其求償權，不予行
    使其終止權，自無不可，尚難謂必以終止契約為前提方得行使求償權。又兩造所
    立工程合約第五條第五項記載：「工程開工、停工、復工、完工，乙方（即純一
    公司）均應於當日書面報告甲方（即養工處）），並以甲方核定之結果為計算工
    期之依據。：：」，第六項記載：「甲方所核定相關工期乙方均同意遵守，不得
    異議，亦不得因此提出賠償損失或停工結算等要求」等語，然此等約定旨在揭示
    台北市養工處享有工期核定權，且因保障台北市養工處之工期核定權，而限制純
    一公司任意以核定不當或錯誤為由，請求停工結算或請求賠償。至於契約第二十
    四條第三項其意旨，乃純一公司既為承攬人，完成一定工作既為義務，亦為其權
    利，為保障承攬人順利完成工作而設，否則如其無法施工，或無限期不能施工承
    攬人難保不受損害，此二條文文字立意旨趣皆有不同，亦不能因契約設有第五條
    第六項規定即全然否認承攬人關於第二十四條第三項之求償權。
　(二)承上所述：依第二十四條第三項後段，如因不可歸責於承攬人事由，於開工後，
　  無法繼續施工，其時間逾六個月仍無法施工者，承攬人得檢證請求賠償。查系爭
    工程於開工後第一次停工（八十四年五月十九日至同年十一月一日復工），停工
    原因係化抽水站原有老舊站房拆除改建為新設站房，因場地緊臨敦煌路底疏散
    門，為配合台北市防汛演習之順利進行及安全考量而停工（見原審卷第七五、第
    七六頁、原證九、原證十號報核表），而依施工設計圖四十五之三號說明第二十
    七點：本工程因受現場地形限制無法設置臨時抽水站，因此基於防洪排水需要，
    現有將拆之抽水機房應保留機組運作，因此本工程依說明第三項採分區施工方式
    進行，並作防汛安全工作等語（見原審卷第七八頁），而第三項說明即明載：本
    工程應先施築南棟三座機組，再依序施築北棟之座機組及管理房（均見原審卷第
    七七頁），是依工程原施工設計初無須考慮防汛期間停工問題，則此次停工既係
    配合防汛演習停工，自非可歸責於純一公司。至台北市養工處雖援用同上一般說
    明第七項：本工程堤防及其閘門應避開洪泛期再施工，于施工期所需排水路亦須
    保留足上游市區雨水量宣洩功能措施，以防淹積水現象之發生等約定，辯稱：
    分區施工仍須考慮防汛期停工問題，是以第一次停工並非可歸責於台北市養工處
    云云（見原審卷第一五０頁、第一九三頁）。然查系爭工程於八十四年五月九日
    始報開工，而台北市養工處前揭停工報核表亦明載原有站房拆除改建，因場地緊
    臨敦煌路底疏散門等語，顯然當時施工進度未達於「堤防及閘門」亦與「臨時設
    置排水路」無關，台北市養工處此情所辯顯非可採。第三次停工（八十六年七月
    二十二日至八十六年十二月二十二日止），停工原因為：本工程原預定實施舊站
    房北側拆除作業，因正值防汛期間，如進行第二階段施工，則抽水容量將不敷使
    用，經八十六年七月二十二日各相關單位於現場會勘後，自即日起報請停工，此
    有停工報表及會勘紀錄各一件為憑（見原審卷第八九、第九十頁），台北市養工
    處亦陳述：第三次停工原因與第一次停工原因相同，係為配合防汛演習所致等語
    （兩造攻防之理由與第一次停工原因相同，見原審卷第三百五十一頁及第六四頁
    ），是同理，亦堪認為第三次停工原因非可歸責於純一公司。至第二次停工（八
    十五年五月二十九日至同年十月十六日止），停工原因為，工程進行基礎開挖時
    ，因遭遇地下水嚴重滲流致使工地無法施工（見原審卷第八四頁原證十四號報核
    表），而台北市養工處第二次變更設計修正合約總價表亦記載：本工程基礎開挖
    時，遇地下水嚴重滲流無法施工，擬於前池進水口附近增做止水灌漿椿乙排方式
    處理，並配合密打Ｈ型鋼（中間柱）以利安全等語（見原審卷第一六九頁，被證
    十一號，另參見原審卷第十九、第二十頁兩造會勘紀錄），且有純一公司提出設
    計變更前後之設計圖二紙附卷可佐（見原審卷第八七頁、四十五之三十九號圖及
    四十五之四十點二號圖），足見純一公司主張：現有進水渠道及部分側邊，並無
    滲流現象，係屬設計不當，經設計單位變更後如圖四十五之四十點二（原證十七
    號）始克服該地下水滲流現象，對造顯有過失等語（見原審卷第六十二至第六四
    頁），應屬可採。台北市養工處雖辯稱：前揭四十五之三十九號工程設計圖縱係
    伊所設計僅係供純一公司據以判斷有無能力施作及有無利潤可期之關鍵，純一公
    司既無異議而簽約，日後自不能再以此顯為當初雙方所不可預見及注意之天然事
    變歸責於伊？況依系爭合約之補充施工說明書第一章第二條規定有關地質鑽探義
    務在純一公司，且伊曾提供十八標高架橋地質鑽探資料供純一公司參考，何能歸
    責於伊等語置辯。微論台北市養工處所提供之十八標高架橋地質鑽探資料係汐止
    五股拓寬工程路段者與本件係化站抽水站地點非一，且純一公司於開工前之八
    十四年一月間即曾函索施工現址鑽探報告（見原審卷第八五、第八六頁），復於
    八十四年九月二十九日協調會時，純一公司曾提議追加辦理地質鑽探，亦未蒙台
    北市養工處同意（見原審卷第八十、第八十一頁），是兩造就現址雖終究未辦理
    地質鑽探，惟地質鑽探之目的功能多種，或為業主工程設計所必須，或為承攬人
    為認識施工環境以防施工時障情事發生所必須，非可一概而論。然依兩造八十
    五年八月九日為解決地下水嚴重滲流問題會勘現場後達成變更方案如下：以前揭
    方式即於前池進水口部分增施作止水灌漿椿一排，並於化橋側施打中間柱（Ｈ
    型鋼）補強，且將本次變更設計追加事宜，依規定報請審監單位同意後辦理（見
    原審卷第十九、第二十頁），且依變更設計圖施作後地下水滲流問題，果因而解
    決，並不因未辦理地質鑽探而有異，是此次變更設計無異於台北市養工處已承認
    原有設計圖有瑕疵，致無法施工。查純一公司係承攬人、工程設計圖係台北市養
    工處提供，純一公司僅負依圖施工之義務，原有工程設計圖既有不當而致無法施
    工，自非可歸責於純一公司，純一公司依合約第二十四條第三項求償自屬有據，
    至台北市養工處雖因未辦理地質探勘不知地下水滲流情事，為其設計圖之初所不
    及知，然依合約第二十四條第三項規定「非可歸責於乙方（純一公司）之事由」
    ，即於契約旨趣相當，台北市養工處自不能以地下水滲流為其未預知而解免其責
    任。
　(三)又合約第二十四條第三項規定係以開工後無法繼續施工而停工，其時間逾六個月
　  仍無法施工者為求償要件，而台北市養工處核定三次停工，每次雖各未達六個月
    ，然合計已達六個月為兩造所不爭，而契約既未明文限制每次停工須持續達六個
    月為求償之要件，自不能為限縮解釋，否則無異令台北市養工處有規避之機，永
    無求償餘地，自非契約本意，是純一公司主張核定三次停工，合計已達六個月無
    法施工，應認為符合契約旨趣。惟依合約第五條第二項約定：本工程限於開工後
    七百二十晴雨天完工。同條第四項亦明定：「國定假日、民俗節及星期日依左列
    規定免計工期：(1)國定假日：元旦．．．依國定放假日數免計工期；(2)民俗節日
    ：春節七日．．．中元節一日．．．免計工期；(3)全國性選舉投票日一日及中央
    主管機關臨時公布者，免計工期；星期日免計工程，其與前三款規定免計之工
    期有互相重疊時，其重疊部分之工期應予扣除」。該條文前後文義至為明確，故
    國定例假日本即不計入工期，其不施工，乃純一公司依約原有預見且接受之事，
    故該例假日等期間，自非可列入請求費用之「停工」日期。純一公司進而以例假
    日數，亦應維持上開人數在場，故不應扣除例假日數等語，洵無足取。純一公司
    主張停工總日數為四五九日，自非可採；應以扣除國定例假日等不算入工期日數
    之實質停工日為其計算之標準。則該三次停工各扣除依契約不計入工期之日數後
    ，其實質之停工日數應為：(1)第一次停工計：一三三日；(2)第二次停工計：一一
    ○日；(3)第三次停工計：一二二日，三次共計：三六五日。（參原審卷第一四一
    頁第一四三頁）。
四、純一公司求償之勞安費及擋土牆、鋼板椿租金等各項費用是否正當有據，分述如
    下：
　(一)純一公司主張其請求各項費用除管理費用係依契約第二十四條第三項第二款第四
  目
　  為依據，其餘各項費用均以同條款第一目為依據（見本院更(一)卷第七五頁）。查
    契約第二十四條第三項第二款第一目約定：合約規定之準備工作費、工棚租金、
    工地水電費及工程安全設施得依合約單價比例估驗計價，第四目約定：工程停工
    期間經甲方認定必要之現場待命人員工資（最多五人以承商員工為限），按合約
    技術及一般勞力工資計付（見原審卷第十六頁），是純一公司所請求之管理費雖
    與上開第四目相當，但仍以停工期間現場待命之必要人員工資為限。其餘勞工安
    全衛生費，交通維護及安全措施費；營造保險費，鋼板椿租金費用，核諸契約第
    十六條安全措施第一、二、三、五項約定，均屬承造人即純一公司應備置之安全
    措施，自屬契約第二十四條第三項第二款第一目之「工程安全措施」，又工地清
    潔費及環境污染費亦屬同上款目為「工地水電費」範圍，純一公司亦得請求依合
    約單價比例估驗計價。台北市養工處略以該第一目之「準備工作費」，應以測量
    放樣鑽探細部設計等為限而否認其他費用之請求，然台北市養工處所指測量放樣
    ，顯係工程開工前之行為與工程開工後承造人所應為之行為，未必一致（見原審
    卷第十六頁）自不能以此類彼而否認之。所辯自無可採。至於「電話費」純一公
    司自承在合約期間係打散在工程項目裏等語（見原番卷第一三二頁背面筆錄），
    而系爭契約之詳細表及單價分析表亦無「電話費」項目（見原審卷第九三至第九
    五頁，第一六０頁至第一六五頁），依上開規定顯亦無從依合約單價比例估價，
    純一公司亦無法證明此電話費原非合約所必要，純因停工期間所增加之支出，其
    請求停工期間電話費用一萬九千一百三十元，殊屬無據。
　(二)管理費三百三十三萬四千五百二十八元部分：純一公司請求此項費用，雖據提出
　  蔡明潔、謝文祥、杜政毅等人之薪資所得扣繳憑單為據（見原審卷第九二頁、第
    九六頁至第一０四頁），並陳明此等五人即工地主任一人、監工一人、測工一人
    、長工一人均為現場待命人員（見原審卷第二五四、第二五五頁原告準備書狀
    (二)），然台北市養工處否認此為現場待命之必要人員，查系爭工程既經核定停工
    ，無自安置長工及測工（測計工程施作內容及觀測工作現場是否變化）之必要，
    且依契約第二十四條第三項第二款第五目，停工期間仍須填製日報表，然純一公
    司所列此長工及測工二人均未經填載於日報表內，況純一公司亦未能提出台北市
    養工處認可此等長工及測工人員在場待命之證明文件，以資佐證，是純一公司請
    求長工及測工等三人之管理費部分尚屬無稽。至於監工（即蔡明潔）工地主任（
    依任職順序為謝文祥、童俊雄、李德豪）各一人，業經台北市養工處分別以工地
    負責人、監工名義核備在案，有純一公司提出報核表三紙及書函一件為憑（見本
    院更(一)卷第六八頁至第七一頁），查工地主任或工地負責人顧名思義應係綜理工
    地事務之人，而純一公司所派監工應係監督施工，約束其所僱工人者（與台北市
    養工處工程督導者即工程司不同），兩造合約第九條工程管理既明定：乙方須遴
    派技師或具有二年以上工程經驗之代表常駐工地，督導施工，並負責工人之管理
    ，嚴格約束工人遵守紀律：：：。乙方所派之負責人，非經甲方工程司同意，不
    得擅離工地，甲方如認為乙方所派負責人不稱職時，得通知更換之。又合約第十
    七條第一項亦規定：在工程未經驗收前所有已完成工程及到場材料均由乙方負責
    保管，如有損壞短少，應由乙方負擔停工期間亦不例外。非惟足見無論工地主任
    或監工均為工地負責人，前開報核表將蔡明潔或以工地負責人或以監工名義准予
    報備，亦可佐證，且此等常駐工地代表乙方之工地負責人，非經同意不得擅離工
    地，故縱令未於日報表記載此等人員之出勤，亦難謂此等人非在場待命，自足認
    係台北市養工處所認為必要之現場待命人員，純一公司憑以請求停工期間之工資
    即無不合。準此，依台北市養工處所認可停工日數計算，純一公司得求償工地負
    責人管理費，蔡明潔、謝文祥、童俊雄、李德豪合計為：一百零五萬二千四百二
    十八元（詳如后附表所示）。其餘請求（包括王英吉部分因未經台北市養工處核
    備不予准許），均非法所許。
　(三)營造保險費四萬一千四百五十三元部分：純一公司就此項請求僅提出契約附件即
　  詳細表（見原審卷第九三頁及本院更字卷上證十四號）為唯一憑證，查工程期間
    由開工日起至驗收合格日止乙方需投保營造保險，因甲方因素導致工程延期，得
    依原付保費比例加價辦理。系爭合約第十八條第一、第四項分別著有明文（見原
    審卷第十四、十五頁），且台北市政府工務局養護工程處廠商投保注意事項第七
    項亦明載：保險期限：自開工日起至驗收合格日止，如工程在驗收合格前已屆保
    險期限，承包廠應予展期續保並副知本處，此有純一公司所提而其真正為台北市
    養工處所不爭執之前揭投保注意事項在卷可考（見本院更(一)卷上證十三號），是
    以倘因非可歸責於純一公司而預期無法屆期驗收，純一公司自應展期續保，並副
    知台北市養工處，惟台北市養工處既否認之。純一公司亦未能提出其與保險公司
    展期續保，所繳之保費，且台北市養工處所提出第二次停工之變更設計詳細表其
    第九十二項營造保險費變更前，變更後均為六萬五千零二十四元（見原審卷第一
    七六頁），亦未能證明純一公司因停工而展期續保致增加營造保險費之支付。純
    一公司此項費用請求要屬無據。
　(四)勞工安全衛生費用四十八萬七千八百十七元，交通安全費用二十九萬四百七十五
　  元，工地清潔費四十三萬七千八百四十五元部分：此三項費用為純一公司應備置
    之安全措施及環境清潔維護措施已如前述，而純一公司所提出計算之依據係以工
    程契約附件詳細表及單價分析表為論據（見原審卷第九三頁至第九五頁），而台
    北市養工處則以此等費用有重複請求情事置辯，經查兩造所不爭之單價分析表，
    就「工地清潔及環境污染費」項目，僅第一目：「工地灑水費」，第二目「工地
    清潔費」係按日計價，純一公司主張因停工期間仍須支出自屬有據，其餘簡易洗
    車輪槽及零星工料，並非按日計價，自不因停工期間而增加支出，尚不得列入（
    見原審卷第九五頁、第一六一頁），同上單價分析表就「勞工安全衛生費」項，
    僅第七目「安全衛生管理人員」及第八目「用電設備專責管理人員」，按人次計
    價，可能因停工期間致純一公司增加支出，純一公司據以按比例求償，尚屬有據
    。其餘九目安全警告標示（牌、標誌、警示帶）及安全帽、安全鞋等器材，顯然
    不因停工而增支出，自不得據以求償（見原審卷第九五頁、第一六一頁），又同
    上單價分析表中就「交通維護及安全措施」項目中僅第七目「交通指揮費」一項
    ，雖停工期間仍不免須有專人指揮而致增加支出，故得據以按比例求償，其餘八
    目均係有關交通之燈號、標誌、告示牌等交通器材，當不因停工期間而增加支出
    ，亦不得列入計算（見原審卷第一六０頁），又此等費用既得按停工日數及合約
    單價依比例核算如契約第二十四條第三項第二款第一目所示，自難謂無據，亦難
    謂純一公司須再提出證據始得求償，綜上核算純一公司得請求之勞工安全衛生費
    為三十七萬零八百四十元，工地清潔及環境污染費為三十四萬三千七百四十八元
    ，交通安全維護費為三萬二千九百六十四元（詳如后附表一），其餘請求尚屬無
    據。
　(五)開挖擋土支撐租金含運費：一百九十四萬零五百零七元，鋼板椿租金十二萬七千
　  四百十九元部分：純一公司此等費用請求係以上開設施因第二次停工期間「租期
    增加」所增加之租金支出（見原審卷第一一一頁明細表），與第二次停工期間因
    另有變更設計，而生追加費用無關（見原審卷第一七四頁變更設計詳細表第六十
    一、第六十二項可知），此為台北市養工處所不爭執（見原審卷第三五五頁書狀
    ），經查鋼板椿原設計十七、五米，費用二十二萬零四百六十五元，開挖擋土牆
    費用一式，費用為六百二十六萬二千六百二十四元，有標單詳細表在卷可考（見
    原審卷第一六二頁至第一六五頁），參酌單價分析表鋼板椿租金係按「月支」計
    費，Ｈ型鋼租金（中間柱）亦以「月」計價（見原審卷第一一二頁、第一一三頁
    ），則因第二次停工自可能影響純一公司關於此等租金之支出，且鋼板椿及擋土
    牆依工程慣例恒於基礎開挖時即須設置妥當，第二次停工時既係於基礎開挖時發
    生，依台北市養工處之監工日報表於八十五年五月五日鋼板椿已施打十六點八米
    ，擋土牆支撐進度亦施工０．一九二四式（見原審卷第二二四頁），且八十五年
    五月三十一日之估驗表亦記載鋼板椿已施作十六點八米，擋土牆支撐項目中撗擋
    租金累占已達二四一點五米，水平支撐租金累計已達五二七點五米，斜撐租金累
    計已達五五米中間核租金累計已達四五六米，有估驗表二紙在卷可佐（見原審卷
    第一一五、第一一六頁），是純一公司主張八十五年五月二十九日第二次停工時
    已有此施作部分之數量洵屬有據（見原審卷第一一一頁明細表），查擋土牆各項
    費用乃以租用四個月租期之租金而估算（見原審卷第一九五、第一九六頁、被證
    十六、十七號），鋼板椿項目費用亦以租用六個月租期之租金而估算（見原審卷
    第一九五頁、一米為二、五支，15月支÷2.5支=6月)，此為台北市養工處自認在
    卷（見原審卷第三五七頁），準此而言，擋土牆各項工程原可預期於四個月內結
    算租金，惟事實上擋土牆支撐施工進度於八十五年五月五日為０．一九二四，八
    十七年七月三十一日進度０．八七三，並未完工，自無法如期結算租金，此比對
    監工日報表二紙可知（見原審卷第二二四頁及第二一六頁）。又鋼板椿於八十八
    年四月七日竣工時結算數量為十六點八米（見原審卷第五四、五五頁），而純一
    公司於八十五年五月五日早已施作完成，迄至八十七年七月三十一日止，拔除十
    六點八米，此亦有前揭二紙監工日報表可參，鋼板椿至遲依原約得於八十五年十
    一月五日拔除完畢，結算租金，故此等設施均因第二次停工而停滯無法進行，然
    純一公司仍須給付提供鋼板椿及擋土牆支撐之廠商租金，是純一公司主張以前揭
    擋土牆支撐已施作之數量及鋼板椿已施作數量，按合約單價乘以停工期間日數、
    計付停工期間增加之租金為求償費用，應屬有據，且有純一公司提出出租廠商所
    開立統一發票二紙為據（見原審卷第一一七頁），該二紙發票合計金額雖為二百
    八十九萬二千九百二十元，已超過純一公司請求之金額，超過部分，純一公司並
    未請求（見本院更(一)卷第六十三頁），而依行政院公共工程委員會採購申訴審議
    委員會調解亦建議擋土牆支撐以停工日數九十天計算，鋼板椿以停工日數一二０
    天計付（見原審卷第三十、第三十一頁、此調解方案給付金額純一公司嫌少並未
    同意，見原審卷第九頁第九之一頁），足證純一公司確因停工期間致增加租金，
    台北市養工處所辯：純一公司僅以停工期間擬制推測增加租金，不足為據等語，
    尚非可採。依此計算擋土牆支撐之費用為一百五十二萬二千六百八十六元，鋼板
    椿費用為十萬零一百十五元，合計一百六十二萬四千八百零一元（詳如后附表二
    ），純一公司其餘請求非法所許。
　(六)依前揭標單詳細表所示，台北市養工處尚須依約簽付稅什費，而前揭各項費用之
    營業稅及營業所得稅（合計為０．00000000）此為兩造所不爭（見原審
    卷第十八頁），準此，純一公司所得請求之各項費用連稅合計為：三百七十四萬
    四千一百九十五元〔（0000000元+32964元+343748元+370840元+0000000元+1001
    15元）×1.00000000=0000000元〕。
五、綜上所述，純一公司依契約第二十四條第三項約定請求台北市養工處給付三百七
    十四萬四千一百九十五元及自八十九年四月十五日起（起訴狀繕本送達翌日起）
    之法定遲延利息，即屬正當有據，逾此部分請求非法所許。原審就前開應准許部
    分中三百六十六萬零九百五十九元本息為純一公司勝訴判決並宣告假執行、免假
    執行即不合，台北市養工處指摘原判決此部分不當，求予廢棄，為無理由，其餘
    應准許部分（0000000元-0000000元=83236元)，原審為純一公司敗訴判決，即有
    未合，純一公司指摘原判決不當，聲明廢棄，即有理由，應由本院廢棄如主文所
    示，其餘不應准許部分（除原審已確定者外），原審為純一公司敗訴判決，仍無
    不合，純一公司指摘原判決不當，求予廢棄即無理由，本院判決純一公司勝訴部
    分（即八萬仟貳佰拾陸元部分），台北市養工處仍得連同原審所為不利判決
    部分一併上訴第三審法院，兩造就此部分聲明宣告假執行免假執行，均無不合，
    爰分別酌定相當擔保金額，均准許宣告之。
六、本件事證已臻明確，兩造其餘攻擊防禦方法包括其他侵權行為，不完全給付，給
    付遲延，受領遲延，契約第二十六條第五條第六項等主張及未經援用之證據，經
    審酌後認與本判決結果不生影響，爰不一一論述。
七、據上論結，台北市養工處上訴為無理由，純一公司上訴一部有理由，依民事訴訟
    法第四百四十九條第一項、第四百五十條、第七十九條後段、第三百九十條第二
    項、第三百九十二條，判決如主文。
中　　　華　　　民　　　國　　九十三　　年　　　一　　　月　　　六　　　日
　                            民事第十七庭
  　　　                          審判長法  官　許　文　章
        　　                            法  官　游  婷  麟
            　　                        法  官　吳　謀　焰
右正本係照原本作成。
台北市養工處如不服本判決，應於收受送達後二十日內向本院提出上訴書狀，其未表
明上訴理由者，應於提出上訴後二十日內向本院補提理由書狀（均須按他造當事人之
人數附繕本）上訴時應提出委任律師或具有律師資格之人之委任狀；委任有律師資格
者，另應附具律師資格證書及釋明委任人與受任人有民事訴訟法第四百六十六條之一
第一項但書或第二項（詳附註）所定關係之釋明文書影本。
純一公司就敗訴部分如不服本判決，應於收受送達後二十日內向本院提出上訴書狀，
其未表明上訴理由者，應於提出上訴後二十日內向本院補提理由書狀（均須按他造當
事人之人數附繕本）上訴時應提出委任律師或具有律師資格之人之委任狀；委任有律
師資格者，另應附具律師資格證書及釋明委任人與受任人有民事訴訟法第四百六十六
條之一第一項但書或第二項（詳附註）所定關係之釋明文書影本。
中　　　華　　　民　　　國　　九十三　　年　　　一　　　月　　　九　　　日
　　　　　　　　　　　　　　　　　　　　書記官　黃　瑞　芬
附註：
民事訴訟法第四百六十六條之一（第一項、第二項）：
對於第二審判決上訴，上訴人應委任律師為訴訟代理人。但上訴人或其他法定代理人
具有律師資格者，不在此限。
上訴人之配偶、三親等內之血親、二親等內之姻親，或上訴人為法人、中央或地方機
關時，其所屬專任人員具有律師資格並經法院認為適當者，亦得為第三審訴訟代理人
。
附表一：管理費、交安、勞安、清潔費用明細表
一、管理費（工地主任、監工各一人）：
┌────────┬───────────────────┬─────────┐
│　停 工 期 間   │       員     工                      │    備     考     │
├────────┼───────────────────┼─────────┤
│84/5/18~84/11/1 │蔡明潔(1~12)414192元×133/365=150925元│附註：元下四捨五入│
│停工133天       ├───────────────────┼─────────┤
│                │謝文祥(1~12)920638元×133/365=335465元│                  │
│                ├───────────────────┼─────────┤
│85/5/29~85/10/16│蔡明潔(1~12)471362元×110/365=142054元│                  │
│停工110天       ├───────────────────┼─────────┤
│                │童俊雄(7/16~12/31)332128元×15/169    │原審卷第九十二頁│
│                │=29479元                              │  附表所列王英吉未│
│                │                                      │  經對造核備不予准│
│                │                                      │  許。            │
│                │                                      │童俊雄任職自7/16│
│                │                                      │  至10/16止,核算為│
│                │                                      │  70天，然同上附表│
│                │                                      │  僅請求以15/169計│
│                │                                      │  算，故以此為準。│
│                ├───────────────────┼─────────┤
│86/7/22~86/12/22│蔡明潔(1~12)469640元×122/365=156976元│                  │
│停工122天       ├───────────────────┼─────────┤
│                │李德豪(1~12)710640元×122/365=237529元│                  │
│                ├───────────────────┼─────────┤
│合計停工日數365天                          合計0000000元│                  │
└────────────────────────────┴─────────┘
二、交通維護及安全措施費用：
    65024元÷720×365=32964元
三、工地清潔及環境污染費：
　(1)工地灑水費：202644元÷720×365=102729元
  (2)工地清潔費：475434元÷720×365=241019元    合計：343748元
四、勞工安全衛生費：
　(1)安全衛生管理人員：243840元÷720×365=123613元
  (2)用專設備專責管理人員：487680元÷720×365=247227元   合計：370840元
附表二：開挖擋土支撐、鋼板椿費用明細表
┌─┬────┬─┬────┬────┬──┬──────┬────┬────┬───┐
│項│工程項目│單│停工日期│復工日期│停工│單價/元/天/ │停工中之│停工中總│備　註│
│目│        │位│        │        │天數│Ｍ          │施工數量│租金金額│      │
├─┼────┼─┼────┼────┼──┼──────┼────┼────┼───┤
│１│開挖擋土│式│85.05.29│85.10.16│110 │            │        │        │依合約│
│  │支撐    │  │        │        │天  │            │        │        │單價分│
│  │        │  │        │        │    │            │        │        │析表中│
│  │        │  │        │        │    │            │        │        │租金32│
│  │        │  │        │        │    │            │        │        │5.12月│
├─┼────┼─┼────┼────┼──┼──────┼────┼────┼───┤
│  │橫檔租金│Ｍ│85.05.29│85.10.16│110 │10.83元/天/ │241.35Ｍ│ 287520 │325.12│
│  │含運費  │  │        │        │天  │Ｍ          │        │        │/30=10│
│  │        │  │        │        │    │            │        │        │.83元 │
├─┼────┼─┼────┼────┼──┼──────┼────┼────┼───┤
│  │水平支撐│Ｍ│85.05.29│85.10.16│110 │10.83元/天/ │ 527.5Ｍ│ 628411 │      │
│  │租金含運│  │        │        │天  │Ｍ          │        │        │      │
│  │費      │  │        │        │    │            │        │        │      │
├─┼────┼─┼────┼────┼──┼──────┼────┼────┼───┤
│  │斜撐租金│Ｍ│85.05.29│85.10.16│110 │10.83元/天/ │    55Ｍ│  65522 │      │
│  │含運費  │  │        │        │天  │Ｍ          │        │        │      │
├─┼────┼─┼────┼────┼──┼──────┼────┼────┼───┤
│  │中間柱租│Ｍ│85.05.29│85.10.16│110 │10.83元/天/ │   456Ｍ│ 543233 │小  計│
│  │金含運費│  │        │        │天  │Ｍ          │        │        │152468│
│  │        │  │        │        │    │            │        │        │6     │
├─┼────┼─┼────┼────┼──┼──────┼────┼────┼───┤
│２│鋼板椿  │Ｍ│85.05.29│85.10.16│110 │            │        │        │      │
│  │L=16M   │  │        │        │天  │            │        │        │      │
├─┼────┼─┼────┼────┼──┼──────┼────┼────┼───┤
│  │L=16M鋼 │天│85.05.29│85.10.16│110 │21.67元/天/ │16.8*2.5│ 100115 │依合約│
│  │板椿租金│／│        │        │天  │支          │支      │        │單價分│
│  │　　　  │支│        │        │    │            │        │        │析表中│
│  │        │  │        │        │    │            │        │        │租金  │
│  │        │  │        │        │    │            │        │        │650.24│
│  │        │  │        │        │    │            │        │        │/月/支│
├─┼────┴─┴────┴────┴──┴──────┴────┼────┼───┤
│  │(1+2)合計                                                     │0000000 │650.24│
│  │                                                              │        │/30=21│
│  │                                                              │        │.67元/│
│  │                                                              │        │支/天 │
└─┴───────────────────────────────┴────┴───┘
